【裁判字號】    99,刑智上易,88
【裁判日期】    991130
【裁判案由】    偽造文書等
【裁判全文】
智慧財產法院刑事判決
                                  99年度刑智上易字第88號
上  訴  人  陳嘉廉
即  被  告
上  訴  人  黃慶堂
即  被  告
上  訴  人  邱富山
即  被  告
上列上訴人因偽造文書等案件，不服臺灣高雄地方法院98年度訴
字第143 號，中華民國99年6 月30日第一審判決（起訴案號：臺
灣高雄地方法院檢察署96年度偵字第18169 號），提起上訴，本
院判決如下：
    主  文
陳嘉廉、黃慶堂、邱富山上訴駁回。
    理  由
一、按提起第二審之上訴，其上訴書狀應敘述具體理由，為第二
    審上訴必備之程式。此觀民國96年7月4日修正公布刑事訴訟
    法第361條第2項之規定甚明。倘上訴理由之敘述未合乎具體
    之要求者，其上訴即屬同法第362 條前段所定「上訴不合法
    律上之程式」，第二審法院應依同法第367 條前段之規定，
    以判決駁回之。至其理由之具體與否，屬第二審法院審查範
    圍，不在第一審法院命補正之列，上訴書狀如已敘述理由，
    無論其具體與否，即無待其補提理由書或命補正之問題。此
    與上訴書狀全未敘述上訴理由者，第一審法院依刑事訴訟法
    第361條第3項之規定，應定期間先命補正之情形，尚屬有別
    。又第二審上訴之目的，既在於請求撤銷、變更原判決，則
    所謂「具體理由」，自應就原判決如何足以撤銷、如何應予
    變更之「事實上」或「法律上」之具體根據，本於確實之訴
    訟資料暨原因事實之所出，逐一敘述、記載，必已具體指出
    原判決事實認定之所憑有如何之錯誤（如原判決所採之證據
    如何不具證據能力，所為證明力之判斷如何違背經驗、論理
    法則等），法律之適用（尤其實體法）有如何之違誤，形式
    上已足以動搖原判決使之成為不當或違法而得改判之事由；
    必要時並應提出有利於己之事證，期使第二審法院採納，俾
    為有利於上訴人之認定，始屬合法。上訴理由之敘述，應先
    合乎具體之要求，始有所敘述可取與否之實體審理與判斷之
    問題。是上訴人之上訴書狀雖敘述上訴理由，但僅泛言原判
    決認定事實錯誤、違背法令、量刑失之過重或輕縱等情詞，
    而未依上揭意旨指出具體事由，或形式上雖已指出具體事由
    ，然該等事由縱使屬實，亦不足以認為原判決有何不當或違
    法，或其所陳之事由，與訴訟資料所載不相適合，或所指摘
    原判決之「不當」或「違法」根本不存在者，均應認其實質
    上並未符合具體之要件，庶符節制濫行上訴之立法意旨。
二、被告陳嘉廉上訴意旨略以：被告陳嘉廉未曾向藍德勝或啟億
    公司人員表示與國稅局人員有熟識，可以幫忙處理啟億公司
    被查獲未稅米酒之事。被告陳嘉廉與藍德勝一起向啟億公司
    人員邱富山提及新台幣（下同）50萬元之事，是在約定如果
    啟億公司未稅酒裁罰事件處理後，啟億公司要包一個紅包給
    居中幫忙解決此事之被告陳嘉廉及藍德勝，被告陳嘉廉並未
    以不實謊言，欺騙他人相信，而騙詐他人交付財物供自己不
    法所有。且因邱富山認為50萬元過高，表示其個人只願意包
    25萬元，所以後來沒有達成協議，至於後來與邱富山討價還
    價，要邱富山拿出30萬元之人，係藍德勝而非被告。被告陳
    嘉廉於96年4 月25日收受藍德勝與啟億公司之黃坤源共同交
    付之30萬元時，主觀上認為係啟億公司答應給付幫忙處理未
    稅酒裁罰之紅包50萬元中之30萬元，且既係欲供行賄所用之
    款項，即非屬自己不法所有意圖之款項，另被告陳嘉廉究竟
    詐騙何人，原審判決之事實及理由矛盾，與卷證資料不合等
    語。
三、被告黃慶堂上訴意旨略以：被告黃慶堂雖在生產記錄簿登載
    「啟億公司於95年8月1日生產美農米酒不良品6264瓶、於96
    年1 月8 日生產台眾米酒不良品12960 瓶，於96年2 月5 日
    生產美農料理米酒36336瓶」，配合張俊文所擬說明書、申
    請書提出屏東分局。然張俊文並未使用被告黃慶堂所登載之
    上開生產記錄簿，其僅以啟億公司所查扣之未稅酒品有不良
    品云云提出申請而已。至於上開米酒是否為不良品，並未經
    實際勘驗，縱啟億公司當時有提出訴訟及行政訴訟，後經抽
    驗上開米酒應含有酒精成份仍應課稅，但此部分仍未判斷米
    酒是否為不良品，況該米酒確實有混濁之情形，如依一般消
    費大眾看到米酒有混濁之情形，必視為不良品而不予購買。
    故被告黃慶堂所為生產記錄簿之不良米酒是否為不良品既無
    從判斷，依「罪疑唯輕」之原則下，仍應認定被告黃慶堂所
    為不涉及業務登載不實及行使業務登載不實文書之罪。且啟
    億公司所生產之「美農米酒」、「台眾米酒」、「美農料理
    米酒」，其與台灣菸酒公司商標之圖案並不相似，不致令消
    費者混淆誤認。因「美農米酒」、「台眾米酒」、「美農料
    理米酒」其商標圖案上之稻誌與台灣菸酒公司之稻誌數量、
    位置、大小均不同，且美農米酒另有小稻人及王中平之圖像
    ，亦不致於與台灣菸酒之米酒混淆。又「米酒」之右上方標
    示美農、台眾之字樣，且字形明顯，而台灣菸酒公司之商標
    圖案，係於米酒下方標示台灣省菸酒公司及地址，右上方並
    無文字，一般民眾一望即知，不會造成混淆。且被告黃慶堂
    、邱富山在啟億公司就職時，該美農、台眾米酒早已生產、
    銷售，其商標早已使用，故被告黃慶堂、邱富山亦無侵害台
    灣省菸酒公賣局註冊商標之故意等語。
四、被告邱富山上訴意旨除與被告黃慶堂相同之部分外，另以：
    （一）被告邱富山實際上並未參與啟億公司事務之經營，對
    公司重大決策未有獨立決定之權限，與同案被告廖清山形式
    上雖屬合夥關係，然實係為運用被告邱富山擔任業務時於業
    界累積之人脈及銷售技巧，負責銷售業務，對於經營管理方
    面，上訴人鮮少過問亦無權干預，至多僅對銷售方面之相關
    問題提供意見進行討論，非如原審認定對於公司之經營事務
    具有單獨之決定權，此由同案被告蘇英裕於99年5 月7 日審
    判期日之審判筆錄中之證述「檢察官問：你工作時，會對你
    的工作下指示的人，是何人？證人即被告蘇英裕答: 廖清山
    」可證明。且系爭商標圖樣係由同案被告廖清山委託他人設
    計完成，此經其於99年5 月7 日審判期日到庭證述可知，而
    與其具有姻親關係之同案被告黃慶堂亦不知系爭商標係由何
    人所設計完成，則被告邱富山更無從知悉。上訴人既未參與
    系爭商標圖樣之設計，即不知係由何人設計完成該圖樣，益
    可證被告邱富山確未有侵害告訴人商標之故意。（二）原審
    判決認「美農米酒」、「台眾米酒」及「美農料理酒」之標
    籤圖樣與臺灣菸酒公司之商標圖近似一點，惟依照一般市面
    上流通之米酒或料理米酒，為表彰其係純米釀造，皆會放上
    稻穗圖樣吸引消費者，如製造葡萄酒之酒商亦會印製葡萄圖
    樣，目的皆係為標榜酒品之純度、濃度，而非意圖造成消費
    者之混淆誤認。且判斷商標近似與否，既係以「相關消費者
    」之注意為標準，然一般家庭主婦或具有普通知識經驗之消
    費者，於選購米酒時，皆會仔細察看瓶身上之標籤與製造成
    分、日期等攸關食用安全之事項，而系爭商標不僅於瓶身上
    印製明顯的「美農米酒」、「台眾米酒」及「美農料理酒」
    等明顯字樣，於市場上亦已販售多年，更有知名影星王中平
    夫婦代言廣告之圖樣，與告訴人公司之商標明顯可資區別，
    並不會造成一般消費者之誤認。故本件原審判決僅以系爭商
    標與告訴人公司之商標皆有整個稻穗均為連枝帶葉之白色結
    穗圖，容易造成消費者混淆誤認實有誤會。（三）原審判決
    認定同案被告廖清山、黃慶堂確具有侵害告訴人臺灣菸酒公
    司商標權之故意，係以被告廖清山與黃慶堂曾犯常業詐欺罪
    ，故應知悉告訴人臺灣菸酒公司之商標圖樣，惟被告邱富山
    並未有此前科，原審豈可以他人曾遭判刑確定，而認定被告
    邱富山亦有侵害告訴人商標之故意，原審判決未說明認定被
    告邱富山有此部分故意之原因，有判決不備理由之違法等語
    。
五、本院經查關於陳嘉連上開上訴理由，原審判決已於原判決理
    由欄中詳加論述，原判決以：被告陳嘉廉坦承於96年4 月上
    旬某日曾與藍德勝、邱富山談及啟億公司遭查獲未稅米酒之
    事，事後並收受藍德勝交付之30萬元、20萬元，共50萬元情
    事，惟矢口否認有何詐欺犯行，辯稱：是藍德勝跟我講啟億
    公司遭查獲未稅米酒之事，藍德勝知道我小孩發生車禍，說
    如果我幫忙啟億公司，他們就會包一個紅包給我，後來藍德
    勝帶邱富山來我家，把發生的情形告訴我，我就說我在國稅
    局認識一位叫魏萬子，我去請教他，在我家談的過程中有提
    到50萬元、30萬元之事；藍德勝與邱富山說要包紅包給我之
    後，我私底下有跟藍德勝說不要說包紅包，如果方便，先借
    錢給我，之後，藍德勝拿20萬元給我，我本身認為是借的，
    我沒有詐騙藍德勝或啟億公司之故意云云。經查：（一）啟
    億公司於96年3 月26日上午為警在屏東市○○路15號之未經
    登記之未稅倉庫查獲未稅米酒後，該公司員工黃慶堂即告知
    該公司之酒精原料供應商藍德勝，藍德勝為協助解決未稅米
    酒罰鍰及稅款事宜，即安排負責該公司實際經營銷售業務之
    邱富山與被告陳嘉廉於96年4 月上旬某日，在陳嘉廉住處碰
    面情事，業經被告陳嘉廉於本院（即原審）審理時自承在卷
    （見本院卷三第162-164 頁、卷四第204 頁）；而被告陳嘉
    廉係告知藍德勝其有熟識之國稅局人員，可以協助解決啟億
    公司遭查獲未稅米酒事宜，邱富山乃於藍德勝陪同下前去與
    被告陳嘉廉碰面，經被告陳嘉廉提出可以50萬元去國稅局說
    項處理，惟經邱富山議價後，雙方決定以30萬元處理一事，
    亦經(1) 證人即共同被告藍德勝於本院審理時證稱：「啟億
    公司倉庫被查獲當天下午，廠方人員黃慶堂撥電話要我去廠
    方那邊，有事跟我商量，他說要我去找一個地方人士，到國
    稅局去陳情，．．後來碰到陳嘉廉，我告訴他這件事，他就
    毛遂自薦說他與國稅局熟，可以去陳情看怎樣，經過二、三
    天，他打電話說叫廠方去曹揚的家，當初廠方跟陳嘉廉商談
    的人是邱富山，．．，聽陳嘉廉、邱富山在講錢的事情，．
    ．，後來廠方所交付的錢，都是陳嘉廉在使用」、「是陳嘉
    廉提到說他國稅局有熟的人，要去問問看，至於他熟識何人
    我不知道」（見本院（即原審）卷二第90、97頁）、「（在
    場人有哪些？）只有邱富山、我、陳嘉廉」、「是黃慶堂被
    查獲時告訴我說看可不可以找個地方人士與國稅局熟的去瞭
    解一下」等語（見本院（即原審）卷三第233 、238 頁）；
     (2 ) 證人即共同被告邱富山於本院（即原審）審理時證稱
    ：「藍德勝介紹我認識陳嘉廉，他有與我一起去」、「就只
    有我們三人」、「因為3 月份，酒品的問題，藍德勝介紹陳
    嘉廉說有辦法幫我們處理」、「有說要把事情處理好，要紅
    包50萬元，我說公司沒有這麼多錢」、「（後來你跟股東報
    備後，公司決定包多少錢？）30萬元」、「（你是跟何股東
    報備？）廖清山」、「（為何你會認為陳嘉廉有辦法處理公
    司未稅酒品的事情? ）因為藍德勝介紹說陳嘉廉有辦法」等
    語（見本院（即原審）卷四第41-42 、50頁）；(3) 證人即
    共同被告黃慶堂於本院（即原審）審理時證稱：「當初是我
    請藍德勝去瞭解被查獲之事，後來他有跟我講說，有人可以
    幫忙，但是代價是要五十萬元，後來邱富山有下來處理」、
    「是事發後藍德勝介紹認識的。當時是藍德勝說有一個朋友
    可以幫我處理事情，叫我告訴邱富山，之後我才認識陳嘉廉
    的」等語（見本院（即原審）卷三第310 、318 頁），是上
    開事實，應堪認定。（二）上開被告陳嘉廉與邱富山、藍德
    勝所討論之50萬元、30萬元，係因被告陳嘉廉告知其與國稅
    局屏東分局人員有熟識，可以幫忙說項並交付款項予國稅局
    屏東分局人員，邱富山、藍德勝乃意欲藉由被告陳嘉廉之介
    入向國稅局屏東分局人員陳情、關說，使國稅局屏東分局人
    員就啟億公司被查獲未稅米酒之處理能朝不良品方向認定，
    而以銷燬之方式避免繳納巨額罰款，是雙方上開所討論之50
    萬元或30萬元之性質，係屬欲行賄之賄款乙事，業經被告陳
    嘉廉於偵查中自承：「藍德勝帶廖清山、邱富山．．來我家
    ，是他們先開口說要送錢，說要意思意思，有人提三十萬、
    有人提五十萬，後來我就說不然先用五看看」等語（見偵二
    卷第229 頁）、於檢察官聲請羈押，而本院（即原審）法官
    訊問時陳稱：「本案我只有認識藍德勝，其餘被告是藍德勝
    帶他們到我家，當初他在我家詢問我，是否可以拿錢去疏通
    國稅局的人，我回答叫他正常處理就好，後來他們又表示看
    說是三十萬元或五十萬元可以疏通，我就隨口答說：那就「
    五」好了，後來．．黃坤源和藍德勝就到我消防局，拿出三
    十萬元給我，因為我有想法收錢去幫他運作看看，所以就把
    錢收下」、「（本件你有無將錢交給任何公務人員? ）都沒
    有，本件是我純粹去向藍德勝騙錢」、「（五十萬元目前在
    哪裡? ）全數都被我花掉」（見偵三卷第264- 265頁），而
    此核與證人即共同被告藍德勝、邱富山、於本院（即原審）
    審理時之證述情節相合（見原審判決書第15-16 頁）。原審
    並以經證人即共同被告黃慶堂、藍德勝、張俊文證述相符之
    通訊監聽譯文（見原審判決書第16-20 頁），證明被告陳嘉
    廉確有藉口與國稅局人員熟識，可以幫忙關說及交付賄款予
    國稅局人員而解決啟億公司被查獲未稅米酒裁罰之行為。原
    審認被告陳嘉廉前於屏東縣政府消防局災害搶救課擔任課員
    ，自始即藉口向藍德勝、邱富山表示有熟識之國稅局人員，
    可以代為陳情、說項並交付款項予國稅局屏東分局人員，使
    啟億公司被查獲之未稅米酒朝不良品方向處理而予銷燬免罰
    ，致藍德勝、邱富山等人信以為真，陷於錯誤而交付共50萬
    元，因認被告係犯刑法第339 條第1 項之詐欺取財罪。本院
    經核閱原審卷宗，認上開事證明確，被告陳嘉廉犯行，應堪
    認定，原判決已詳敘所憑證據與認定之理由，並無違誤。被
    告陳嘉廉仍執前詞，僅泛言指摘原判決認事用法違誤，惟並
    未指出具體事由，其上訴並不合法。
六、本院經查關於被告黃慶堂上開上訴理由，原審判決已於原判
    決理由欄中詳加論述，原判決以：被告黃慶堂坦承於生產紀
    錄簿上登載95年8 月1 日生產美農米酒不良品6,264 瓶、96
    年1 月8 日生產台眾米酒不良品12,960瓶，於96年2 月5 日
    生產美農料理米酒不良品332 瓶、美農米酒不良品36,336瓶
    ，嗣並提出予國稅局屏東分局情事，惟矢口否認有何行使業
    務登載不實犯行，辯稱：96年3 月26日為警查獲後沒幾天，
    因客戶反應有不良品，伊檢查後才為上開不良品之登載，伊
    並無登載不實之故意云云。經查：（一）被告黃慶堂負責啟
    億公司進出貨及生產紀錄簿之記載，已經其於本院（即原審
    ）自承在卷（見本院（即原審）卷五第252 頁），核與證人
    即共同被告邱富山於本院（即原審）審理時證稱：「（啟億
    公司生產紀錄簿都是由何人負責？）黃慶堂」等語（見本院
    （即原審）卷四第52頁）及證人即共同被告黃坤源於本院（
    即原審）審理時證稱：「（啟億公司的生產紀錄簿，都是由
    誰負責紀錄？）不是我，我是負責生產，生產之後，我交給
    黃慶堂，把成品交給他。也是由黃慶堂負責點收」、「（做
    出來的酒，是否好或不好，是由誰測試？）在生產過程中，
    發現有不好，工作人員包括我就會把它打掉」、「（如何辨
    別好或是不好？）看有沒有雜質、包裝是否符合」、「（如
    果生產符合你所檢驗的標準，成品就會送到黃慶堂那邊？）
    是的」、「（作酒時，是否可以從味道於辨別好或是不好？
    ）會的」、「（如果發現味道不好，也會在交給黃慶堂之前
    過濾掉？）有察覺時就會」、「（是否每一瓶都可以聞到或
    看到雜質、包裝？）有時候會疏忽」、「（疏忽比例多少？
    ）沒有很多」等語（見本院（即原審）卷四第38-39 頁），
    足見被告黃慶堂係負責啟億公司生產酒品之記載。（二）為
    啟億公司處理記帳業務之張俊文於96年4 月3 日前一、二日
    曾應藍德勝之請求，為啟億公司製作說明書，主張96年3 月
    26日被查獲之未稅米酒內有不良品，並於96年4 月3 日與藍
    德勝前往國稅局屏東分局將該主張不良品之說明書提出予屏
    東分局人員情事，業經證人即共同被告張俊文、藍德勝於本
    院（即原審）審理時自承在卷（見本院（即原審）卷五第
    253- 255頁），並有該主張不良品之說明書1 份附卷可稽（
    見警三卷第3 頁反面、第4 頁）；啟億公司復於96年5 月23
    日向國稅局屏東分局申請主張被查獲之未稅米酒，其中：(1
    ) 於95年8 月1 日生產之美農米酒（圓玻璃瓶裝，600cc/瓶
    ）62 64 瓶、(2) 於96年1 月8 日生產之台眾米酒（寶特瓶
    裝，60 0cc/ 瓶）12960 瓶、(3) 於96年2 月5 日生產之美
    農料理米酒（寶特瓶裝，600cc/瓶）332 瓶、美農米酒（寶
    特瓶，600cc/瓶）36336 瓶，均是不良品，並提出申請書1
    份情事，有該啟億公司申請書1 份附卷可稽（見本院（即原
    審）卷四第221 頁），而該申請書上所載主張不良品之數量
    ，亦核與被告黃慶堂於生產紀錄簿上所登載之不良品數量、
    生產日期等相合（見警三卷第41-44 頁）。再被告黃慶堂於
    生產紀錄簿上為上開酒品係不良品及其生產數量、日期之登
    載，係為提出予國稅局屏東分局主張被查獲之酒品係不良品
    情事，亦經其於本院（即原審）自承在卷（見本院（即原審
    ）卷五第253 頁），足見被告黃慶堂於生產紀錄簿上為不良
    品及其數量、日期之登載，與前開說明書、申請書上載明被
    查獲未稅米酒有不良品是有其目的性之主張，即係為主張96
    年3 月26日啟億公司被查獲之酒品係不良品。（三）本件啟
    億公司被查獲之未稅米酒經核定除應補徵菸酒稅6,503,500
    元外，尚應按補徵稅額處1 倍之罰鍰計6,503,500 元情事，
    有財政部臺灣省南區國稅局屏東縣分局稅額繳款書及罰款繳
    款書各1 紙、財政部訴願決定書第00000000號、臺灣高雄高
    等行政法院97年度訴字第893 號判決各1 份附卷可稽（見本
    院（即原審）卷四第226-227 、246-273 頁）；而啟億公司
    自96年3 月26日為警查獲後，除於同年4 月3 日提出上開說
    明書主張被查獲物品中有不良品外，尚檢附倉庫租賃契約書
    （租賃期限係自96年3 月5 日至98年3 月5 日）影本1 份，
    以期證明被查獲之未稅米酒並未出廠，毋須繳納菸酒稅本稅
    ，且無已出廠並漏報菸酒稅而應課處罰鍰情事，有啟億公司
    之說明書、房屋租賃契約書、復查申請書各1 份附卷可稽（
    見警三卷第3-8 頁、本院（即原審）卷四第229- 245頁）；
    再啟億公司主張被查獲之未稅米酒係不良品之目的，係要申
    請銷燬，已經共同被告藍德勝於本院（即原審）陳述在卷（
    見本院（即原審）卷四第255 頁），此亦可從啟億公司96年
    6 月6 日出具提出銷毀計劃書（損壞品即如黃慶堂於生產紀
    錄簿上所載不良品之數量、日期）請求銷燬一事可知（見警
    三卷第23-24 頁）。（四）啟億公司主張被查獲之酒品係不
    良品，並請求予以銷燬而藉以免除課處稅款、罰鍰情事，雖
    為被告黃慶堂、及共同被告藍德勝所否認（見本院（即原審
    ）卷五第253-255 頁），然由啟億公司提出之上開說明書、
    銷燬計劃書、復查申請書及被告黃慶堂與藍德勝上開於96年
    4 月23日15時37分之對話中提及「他說50全部處理啦，不用
    再繳啥稅了」、於96年4 月27日14時57分之對話提及「現在
    是說你在跟富山講看看啦，我們再把『2 』補進去啦，看他
    動作如何啦，啊那些東西不會不見啦，你現在本稅1%而以，
    你要來處理這個當然划得來啊，你知道意思嗎? 」、於96年
    4 月27日15時36分之對話中提及「那一天他（指陳嘉廉）跟
    人家說整個裡面都是壞掉的，我現在我也怕說『嘉良』最後
    也不插手這件事了」，益足見啟億公司主張被查獲未稅米酒
    係不良品之目的，係為求銷燬後予以免繳納稅款、罰鍰。
    （五）被告黃慶堂於啟億公司生產紀錄簿上為上開不良品之
    記載，並提出於國稅局屏東分局，已經其自承在卷，並經證
    人劉志雄於偵查中證稱：「是我發現違章之後，我就在96年
    5 月份移送南區國稅局前把產銷月報表調出來給南區國稅局
    」、「（啟億公司是何時檢送生產紀錄簿? ）是在我調產銷
    月報表之後，移送南區國稅局之前，他們檢送進來的」等語
    （見偵三卷第220 頁），並有財政部臺灣省南區國稅局屏東
    縣分局96年5 月21日南區國稅屏縣三字第0960012050號函1
    紙附卷可稽，足見上開生產紀錄簿係於96年5 月間某日提出
    行使予國稅局屏東分局；又上開陳述被查獲物品中有不良品
    之說明書，係共同被告藍德勝要求張俊文書寫，已經證人即
    共同被告張俊文於本院（即原審）證述在卷（見本院（即原
    審）卷四第127 頁、卷五第255 頁），且為共同被告藍德勝
    所自承（見本院卷五第255 頁）；再被告黃慶堂於啟億公司
    被查獲上開未稅米酒後，即告知藍德勝，並委託藍德勝處理
    一事，亦經被告黃慶堂於本院陳稱：「（你有沒有跟任何人
    討論過要如何處理未稅米酒的問題? ）我有拜託藍德勝說東
    西擺在倉庫內未銷售，不知道要申請未稅倉庫，我後來拜託
    藍德勝」、「查獲當天我有跟邱富山及藍德勝講」等語（見
    本院（即原審）卷三第314 、317 頁），另證人即共同被告
    藍德勝亦於偵查中證稱：「（96年4 月3 日你和張俊文去國
    稅局屏東分局? ）．．‧因為之前我對黃慶堂說這可用不良
    品處理，黃慶堂表示同意」等語（見偵二卷第178 頁），且
    共同被告藍德勝、張俊文亦均承認於96年4 月3 日曾一同前
    去南區國稅局屏東分局（見本院卷五第254 頁），顯見被告
    黃慶堂與藍德勝就生產紀錄簿上為不良品之記載並提出行使
    於國稅局屏東分局部分，有共同犯意聯絡及行為分擔，以達
    其申請銷燬免罰稅款之目的。（六）依啟億公司生產紀錄簿
    上之記載：(1) 「95年8 月1 日生產美農米酒圓型玻璃瓶裝
    600 瓶，於同年8 月10日銷售60瓶，結存數量540 瓶」（見
    警三卷第41頁），惟同日（8 月1 日）又有「不良品，生產
    數量6264瓶」之記載，倘若該不良品之記載為真實，則該公
    司生產之不良品為良品之10倍；(2) 就美農米酒600cc 部分
    ，「96年1 月1 日記載上期結轉3240瓶，同年1 月11日至18
    日分別銷售240 、240 、480 瓶，96年2 月1 日生產3,600
    瓶，銷售5,400 瓶、同年2 月5 日生產1,200 瓶，結存數量
    1,680 瓶」，惟於96年2 月5 日又另記載「不良品，生產數
    量36,336瓶」，是倘此記載為真，則同年2 月5 日生產之不
    良品數量為良品之30倍；(3) 就美農料理米酒600cc 部分，
    「96年1 月1 日記載上期結轉6240瓶，同年月2 日至18日分
    別銷售1920、840 、116 瓶，同年2 月5 日生產7200瓶，結
    存數量10564 瓶」，而同年2 月5 日另記載生產不良品332
    瓶；(4) 就台眾米酒600cc 部分，「96年1 月1 日記載上期
    結轉624 瓶，1 月8 日生產1440瓶」，惟於同年1 月8 日又
    另記載不良品12792 瓶、168 瓶，則此不良品生產數量為良
    品之20倍（見上資料見警三卷第41-44 頁），不僅上開不良
    品數量超乎良品甚鉅，且幾乎與96年3 月26日被查獲之未稅
    米酒之數量相合，此情甚不合理。再從證人即共同被告黃坤
    源於本院（即原審）審理時證稱：「我是負責生產，生產之
    後，我交給黃慶堂，把成品交給他，也是由黃慶堂負責點收
    」、「在生產過程中，發現有不好，工作人員包括我就會把
    它打掉」、「（如果發現味道不好，也會在交給黃慶堂之前
    過濾掉? ）有察覺時就會」、「疏忽比例多少? ）沒有很多
    」（見本院（即原審）卷四第38-39 頁），是依證人即負責
    生產酒品之黃坤源之證述，既然生產酒品之不良品之比例不
    是很高，何以被告黃慶堂於生產紀錄簿上不良品之記載會高
    出良品超過20、30倍，而為負責生產之黃坤源所不知悉或未
    察覺? 被告黃慶堂雖辯稱係事後客戶反應經檢查之後，始發
    現為不良品而於同一日為不良品之登載，惟其並未提出任何
    資料以為證明；又經國稅局屏東分局將臺灣高雄地方法院檢
    察署扣押（上開被查獲未稅米酒嗣後因違反商標法經扣押）
    之米酒送請經濟部標準檢驗局高雄分局檢驗，因無法檢驗該
    米酒有何混濁之不明成分，而未予受理，亦有該局96年9 月
    27日經標高肆字第09600072450 號函影本卷足稽（見警三卷
    第28頁），是系爭酒品並無證據足以證明為不適於供人飲用
    之不良品；再啟億公司上開不良品之主張亦為高雄高等行政
    法院所不採，有上開判決書附卷可稽（見本院（即原審）卷
    二第228-236 頁），是被告黃慶堂上開所辯，顯係卸責之詞
    ，不足採信。（七）綜上所述，被告黃慶堂係負責啟億公司
    生產酒品記載之人，為從事業務之人，竟與藍德勝為圖謀主
    張被查獲之未稅米酒係不良品而予以銷燬、免罰，竟在其所
    掌之生產紀錄簿上為上開不實之記載，並事後提出予國稅局
    屏東分局，其有為行使業務上登載不實之犯意及犯行甚明。
    本院經核閱原審卷宗，認上開事證明確，被告黃慶堂、邱富
    山犯行，應堪認定，原判決已詳敘所憑證據與認定之理由，
    並無違誤。被告黃慶堂、邱富山仍執前詞，僅泛言指摘原判
    決認事用法違誤，惟並未指出具體事由，其上訴並不合法。
七、復查關於被告邱富山上開上訴理由，原審判決亦於原判決理
    由欄中詳加論述，原判決以：被告廖清山為啟億公司之實際
    負責人，惟自94年12月底即與原擔任啟億公司業務之被告邱
    富山共同合夥經營啟億公司，由邱富山負責該公司實際運作
    、銷售等業務，而廖清山則以每箱5 元之方式向被告邱富山
    抽取利潤，被告黃慶堂則係在啟億公司擔任倉管，負責管銷
    、進出貨等工作，被告廖清山並於92年11月間某日起請人設
    計印製「美農米酒」、「美農料理米酒」、「台眾米酒」之
    標籤使用於該公司產製之寶特瓶裝之上開「美農米酒」、「
    台眾米酒」、「美農料理米酒」瓶身上，並對外販售情事，
    業據證人即共同被告廖清山於本院（即原審）審理時證述在
    卷（見本院（即原審）卷四第312- 313、315-316 頁），核
    與證人即共同被告黃慶堂於本院（即原審）審理時證稱：「
    （是誰僱用你在該公司工作? ）廖清山」、「該公司生產的
    美農米酒、美農料理米酒、台眾米酒是由何人負責銷售?）
    邱富山」、「（公司生產米酒是誰負責出貨? ）公司下單，
    我是倉管，是我負責）」、「邱富山他們出貨的時候，會下
    單、照單出貨」、「（公司有無銷售酒品到引淳公司、文夫
    商號、忠和商行? ）這我不清楚，有可能是中盤商賣到那裡
    去的」、「瓶子與標籤是公司請人家做模子，人家做好，再
    將貼有圖樣的瓶子送進來的。我們再裝酒出售出去」、「是
    否看到貼有標籤的瓶子? ）有的」、「（邱富山是否有看過
    貼有稻穗圖樣的寶特瓶，由你們員工將酒放入寶特瓶的過程
    ? ）有的」等語（見本院（即原審）卷四第306-307 、309-
    310 頁）、證人即共同被告邱富山於本院（即原審）審理時
    證稱：「（你與廖清山之間，對啟億公司公司你們二人各負
    責何業務？）我負責業務，啟億公司是廖清山的牌，他提供
    「美農米酒」的牌，我們二人一起作，一箱他抽5 元」、「
    （你是否有與廖清山討論公司業務的經營？）多少有，因為
    是公司合夥的關係」（以上見本院卷（即原審）四第55頁）
    、「（黃慶堂在啟億公司擔任何職?)他幫忙管理進出貨品」
    、「（黃慶堂何時開始任職啟億公司? ）93年或是92年」、
    「（是誰決定使用該等圖樣及文字在生產的酒品上? ）廖清
    山」等語（見本院卷（即原審）五第15-16 頁），並有美農
    米酒、台眾米酒、美農料理米酒照片10幀（見警二卷第70-7
    3 、83頁）、搜索扣押筆錄2 份、扣押物品目錄表2 份、現
    場照片10幀及扣案如附表一編號1 、2 所示之物為證（見警
    二卷第85-98 頁），是被告廖清山、邱富山、黃慶堂對於啟
    億公司所生產之「美農米酒」、「台眾米酒」及「美農料理
    米酒」之管理、銷售等業務均係有決定權之人。本院經核閱
    原審卷宗，認上開事證明確，被告邱富山犯行，應堪認定，
    原判決已詳敘所憑證據與認定之理由，並無違誤。被告邱富
    山所執前詞，僅泛言指摘原判決認事用法違誤，惟並未舉出
    具體事由，其上訴並不合法。
八、又原審判決對於商標是否近似之認定，原判決以：本件查獲
    之「美農米酒」、「台眾米酒」之標籤圖樣係以粉紅色為底
    、紅色細線方框內置有白色結穗圖及於圖中間以紅色粗字體
    中文字跡直列「米酒」，並於「米酒」中文字樣右上方以紅
    色較小中文字跡直列「美農」、「台眾」所組成；查獲之「
    美農料理米酒」之標籤圖樣係以粉紅色為底、紅色細線方框
    內置有白色結穗圖及於圖中間以紅色粗字體中文字跡直列「
    美農」，並於「美農」中文字樣四個角落以紅色較小中文字
    跡書寫「料理米酒」所組成，分別有該照片6 幀附卷可稽（
    見警二卷第71-73 、83頁），而如附表二所示之商標圖樣（
    見警二卷第48 頁 ），以粉紅色為底、紅色細線方框內置有
    白色結穗圖及紅色粗體中文直列「米酒」所構成，惟「米酒
    」不在專用之內。以上圖樣，其外觀均使用粉紅底色，並有
    構圖極為相仿之「白色結穗」設計圖形，及紅色細線方框，
    於異時異地隔離整體觀察，在外觀上構成近似。至「美農米
    酒」、「台眾米酒」之標籤圖樣雖另有「美農」、「台眾」
    中文文字，惟其位置在「米酒」2 字右上方，與「米酒」2
    字相較，其字體甚小；又「美農料理米酒」於標籤圖樣上雖
    亦有粗體字之「美農」及字體較小之「料理米酒」字樣，然
    上開3 種米酒圖樣，整體予人寓目印象，均係粉紅底色、紅
    色細線方框內之中文「米酒」2 字、及白色結穗圖之組合設
    計，是依通體觀察原則，就「美農米酒」、「台眾米酒」及
    「美農料理米酒」之標籤圖樣與如附表二所示之商標圖樣整
    體通體觀察，在構圖意匠及外觀上均極相彷彿。故對於此二
    者之整體圖樣，具有普通知識經驗之消費者，於購買時施以
    普通之注意，使人產生混淆誤認之虞。被告廖清山雖辯稱：
    啟億公司有不同的設計方式，是以「美農」為主，差異性在
    稻草方面，啟億公司設計有四個稻草云云；被告黃慶堂辯稱
    ：稻穗圖樣臺灣菸酒公司有二支，我們的集中在中間，很明
    顯不一樣，「美農米酒」左手邊有一個農夫，右手邊有王中
    平與他太太的代言廣告，瓶蓋上面也有保險封套及農夫的圖
    樣，圖樣上面是差異很大云云；被告邱富山辯稱：「美農米
    酒」與臺灣菸酒公司的米酒，顯然不一樣，我們的稻穗是左
    右二排，他們是在左手方中間，顯然圖樣不同，字體上我們
    標示「美農米酒」，他們是寫在下面，近距離一看就可以看
    出不同云云。而經比對美農米酒、台眾米酒上之稻穗確係位
    於圖樣中間且較繁密，而美農料理米酒上之稻穗係位於左方
    及下方且稻穗顆粒較粗大，然不論美農米酒、台眾米酒、美
    農料理米酒，其上之整個稻穗均為連枝帶葉之白色結穗圖，
    且均位於紅色框線內，此與如附表二所示之商標圖樣，均為
    連枝帶葉之白色結穗圖，且於紅色框線內之整體觀感，極為
    近似，若以隔時異地來判斷上開啟億公司之米酒圖樣與附表
    二所示之商標圖樣，實易造成消費者之混淆誤認。故被告三
    人以此辯稱非屬近似商標云云，實不可採。本院經核閱原審
    卷宗，認上開事證明確，被告黃慶堂、邱富山犯行，應堪認
    定，原判決已詳敘所憑證據與認定之理由，並無違誤。被告
    仍執前詞，泛言指摘原判決認事用法違誤，惟並未指出具體
    事由，其上訴並不合法。
九、被告邱富山上訴意旨另以原審判決豈可以同案被告廖清山、
    黃慶堂曾犯常業詐欺罪，故應知悉告訴人臺灣菸酒公司之商
    標圖樣，而逕推論被告邱富山亦有侵害告訴人商標之故意云
    云，惟查，原審判決於理由欄中已說明，證人即共同被告黃
    慶堂於本院審理時證稱：「（邱富山是否有看過貼有稻穗圖
    樣的寶特瓶，由你們員工將酒放入寶特瓶的過程? ）有的」
    等語、證人即共同被告邱富山於本院（即原審）審理時證稱
    「（是誰決定使用該等圖樣及文字在生產的酒品上? ）廖清
    山」等語，以及被告邱富山辯稱：「美農米酒」與臺灣菸酒
    公司的米酒，顯然不一樣，我們的稻穗是左右二排，他們是
    在左手方中間，顯然圖樣不同，字體上我們標示「美農米酒
    」，他們是寫在下面，近距離一看就可以看出不同云云。由
    上開原審判決理由欄之說明可知，被告邱富山既可就其所生
    產之「美農米酒」使用商標與臺灣菸酒公司之米酒使用商標
    陳述其間之不同，則被告應知悉告訴人生產商品所使用商標
    之存在，且亦知悉該商標之外觀，否則豈能分辨其異同處。
    再佐以被告黃慶堂證述被告邱富山曾見過員工將酒放入貼有
    稻穗圖樣之寶特瓶中可知，被告邱富山確有侵害告訴人商標
    權之故意存在，原審判決亦係以此判斷被告邱富山有侵害商
    標權之故意存在，而非如上訴意旨所主張，原審判決僅以其
    他共同被告有常業詐欺之前科，而推論被告邱富山有故意存
    在，原審就被告邱富山有侵害告訴人商標權之故意存在，已
    說明其理由，並非判決不備理由。被告黃慶堂、邱富山上訴
    意旨另主張，其等於啟益公司任職時，該美農、台眾米酒早
    已生產、銷售，其商標早已使用一段時間，被告黃慶堂、邱
    富山非有侵害台灣菸酒公司商標之意圖，惟查，被告黃慶堂
    及邱富山對於啟億公司所生產之「美農米酒」、「台眾米酒
    」及「美農料理米酒」之管理、銷售等業務均係有決定權之
    人，原判決亦已詳敘所憑證據與認定之理由，經核並無違誤
    。縱系爭商標已使用一段時間，惟被告黃慶堂、邱富山對於
    系爭商標表徵之商品之管理、銷售等業務乃具有決定權之人
    ，縱系爭商標已使用在先，被告等仍有權決定停用系爭商標
    ，以停止對於台灣菸酒公司商標之侵害，被告黃慶堂、邱富
    山得為停止使用之行為而不為，仍應屬有侵害之故意。
十、綜上所述，原判決已詳敘所憑證據與認定之理由，核並無違
    誤。被告所舉上訴理由，僅再次空言被告陳嘉廉並無詐欺犯
    行、被告黃慶堂所登載之生產紀錄簿未經使用、生產紀錄簿
    之不良米酒是否為不良品無從判斷、被告邱富山並非具有決
    策能力之人、二造商標並非近似、原審未說明被告邱富山有
    侵害告訴人商標權故意之理由、被告黃慶堂、邱富山任職時
    商標早已使用一段時間等語，並未具體指摘原判決認事用法
    有何足以影響判決本旨有何違法不當之處，而構成應予撤銷
    之具體事由，揆諸前揭說明，即與未敘述具體理由無異，本
    件上訴顯不合法定程式，應予駁回，並不經言詞辯論為之。
據上論斷，應依智慧財產案件審理法第1 條、刑事訴訟法第367
條前段、372 條，判決如主文。
中    華    民    國    99    年    11    月    30    日
                    智慧財產法院第二庭
                          審判長法  官  陳忠行
                                法  官  蔡惠如
                                法  官  熊誦梅
以上正本係照原本作成。
不得上訴。
中    華    民    國    99    年    11    月   30     日
                                書記官  陳士軒


司法院資訊處製作；財團法人民間司法改革基金會備份。
